# **<span style="color:#003300;">Diagnóstico</span>** {#dianostico}

---

## Antecendentes


## Programa de erradicación de *Ae. aegypti* y Control de Anophelinos

El programa de Erradicación de *Ae. aegypti* y Control de Anophelinos en México, durante varias decadas utilizó como eje central el uso y aplicación de insecticidas. Desde la implementación del Programa de Paludismo (principios de los años 50s) hasta mediados de los 90s, se usaron insecticidas del grupos de los organoclorados y durante un breve periódo de tiempo se usó y aplicó organofosforados. El Programa de erradicación de *Ae. aegypti* y Control de la Fiebre Amarilla en México (1957-1967), también usó organoclorados para para el control de esta especie.
En 1994 el Gobierno Méxicano celebró con Estados Unidos y Canada el Tratado de Libre Comercio de América del Norte (TLCAN), lo cual obligó a descontinuar el uso de insecticidas organoclorados y desde esa fecha hasta alrededor de 2010 se emplearon piretroides en el programa de prevencion y control de dengue, pero apartir de 2010 se dejaron de usar debido a problemas de resistencia.

El Centro Nacional de Prevención y Control de Enfermedades, reconocé que los
insecticidas usados para el control de mosquitos transmisores de las enfermedades blanco de los programas de prevención y control de Paludismo y el programa de prevención y control de la Fiebre Amarilla, redujo las poblaciones de otros artrópodos de importancia en Salud pública (alacranes, chinches, pulgas, garrapatas) y también la fauna nociva (moscas, cucarachas, hormigas y roedores). Está evidencia es de suma importancia para implementar programas que tengan como blanco mosquitos transmisores de enfermedades, alacranes y chinches de la enfermedad de chagas y en consecuencia controlen la fauna nociva en los domicilios de los habitantes y en los sitios públicos.



## Situación Actual y Problemática

La situación actual y la problemática de Chilpancingo de los Bravo se divide en tres categorías para fines expositivos.

**Administración**. La administración pública del municipio de Chilpancingo de los Bravos (2021-2024) se enfrenta a un deficit de recursos de cerca de mil millones de pesos, y la proyección de las consecuencias permite visualizar que los programas prioritarios de salud pública a lo sumo operarían con el mínimo basal de los recursos financieros, desproteguiendo areas sustantivas e importantes como es la prevención y control de las enfermedades transmitidas por vectores, enfermedades zoonóticas e intoxicaciones por picadura de alacrán y picadura de araña (violinista y viuda negra). 


**Programa de Prevención y Control del Dengue**

La presencia del dengue en el Municipios de Chilpancingo de los Bravo está documentada en bases de datos de los cubos dinamicos del SUIVE, desde finales de los 90s (1999). Sin embargo se sospecha la introducción de los virus del dengue en las costas del pacífico antes de los 80s (A mediados de los 50s se documentó presencia de *Ae. aegypti* en las costas de Guerrero y lo cual hace muy probablemente que la distribución de esta especie incluyerá el municipio de Chilpancingo).

En el transcurso de las dos últimas decadas de transmisión de dengue en el municipio de chilpancingo de los Bravo, se observá un patron de transmisión del dengue en el municipio endémico e hiperéndemico (Figura 4.1 y 4.2). En la Figura 4.1 se puede observar la transmisión continua de dengue en todos los 22 años graficados y en la Figura 4.1 se observa que durante el periódo de 2008 al 2019 han circulado tres serotipos (1-3). La mayoria de los años circulo el serotipo 1 y 2, presentando mayor dominancia el serotipo 1 en la serie temporal analizada, excepto por los años 2008 y 2013.


```{r,echo = FALSE,fig.cap = "Casos de dengue en municipio de Chilpancingo de los Bravo en el periódo comprendido entre el año 2000 al año 2021. Fuente: Cubos Dinámicos de la Dirección General de Información en Salud."}
# Step 1. load the dengue dataset #####
load("C:/Users/felip/OneDrive/proyects/12_guerrero/029_chilpancingo/test_control_fauna_nociva/8.RData/denv_12_guerrero_2000_2021.RData")
library(ggplot2)
library(gganimate)
x <- denv |>
    dplyr::filter(Municipio == "029 Chilpancingo De Los Bravo")
names(x)[c(3,4)] <- c("year", "n")
x$year <- as.numeric(x$year)
x$n_text <- as.character(x$n)

# Step 2. animates plot ####
ggplot2::ggplot(data = x,
                ggplot2::aes(x = year, 
                             y = n,
                             label = n_text)) +
    ggplot2::geom_col(col = "#003300", size = 1.5, 
                      fill = "gray50") +
    ggplot2::geom_line(col = "#330019", size = 1.5) +
    ggplot2::geom_point(col = "#003300", 
                        size = 5, shape = 21, 
                        fill = "gray50",
                        stroke = 3) +
    ggplot2::geom_text(hjust = -1, col = "#330019", size = 5) +
    #ggplot2::geom_point() +
    viridis::scale_color_viridis(discrete = TRUE) +
    ggplot2::ylab("Número de Casos de Dengue") +
    ggplot2::scale_x_continuous(breaks = c(seq(from = 2000, 
                                             to = 2021, 
                                             by = 2)))+
    gganimate::transition_reveal(year)

```


```{r,echo = FALSE, dpi = 300, fig.cap = "Serotipos de dengue por año en al municipio de Chilpancingo de los Bravo . Fuente: Plataforma de Vectores del SINAVE/DGE"}
#step 1. load the dengue dataset (2008-2019) ####
load("C:/Users/felip/OneDrive/automatic_read_sinave/8.RData/den/den2008_2019.RData")

# step 2. aggregate the dengue dataset by state and year ####
x <- den2008_2019 |>
    dplyr::filter(!DES_EDO_RES %in% c("OTROS PAISES", 
                                      "OTROS PAISES DE LATINOAMERICA",
                                      "ESTADOS UNIDOS DE NORTEAMERICA")) |>
    dplyr::filter(DES_DIAG_FINAL %in% 
                      c("FIEBRE HEMORRAGICA POR DENGUE",
                        "FIEBRE POR DENGUE",
                        "DENGUE CON SIGNOS DE ALARMA", 
                        "DENGUE NO GRAVE", 
                        "DENGUE GRAVE"))  |>
    dplyr::filter(DES_EDO_RES == "GUERRERO") |>
    dplyr::filter(DES_MPO_RES == "CHILPANCINGO DE LOS BRAVO") |>
    dplyr::group_by(DES_EDO_RES, 
                    DES_MPO_RES, 
                    ANO, RESULTADO_PCR)  |>
    dplyr::summarise(n = dplyr::n(), .groups = "drop") |>
    dplyr::mutate(year = factor(ANO),
                  n_text = as.character(n)) |>
    dplyr::filter(!is.na(RESULTADO_PCR)) |>
    dplyr::filter(RESULTADO_PCR %in% c(1:4)) |>
    dplyr::mutate(RESULTADO_PCR = factor(RESULTADO_PCR))

# plot the bar #####

ggplot2::ggplot(data = x,
                ggplot2::aes(x = year,
                             fill = RESULTADO_PCR,
                             label = n,
                             y = n)) +
    ggplot2::geom_bar(stat = "identity",
                      position = "fill") +
    ggplot2::geom_text(col = "white",
                       position = "fill",
                       vjust = 2) +
    ggplot2::theme(legend.position = "bottom") +
    ggplot2::scale_fill_manual("Serotipos",
                               values = 
                                   feathers::get_pal("superb_fairy_wren"))

```


## Avances

**El Programa de Prevención y Control del Dengue Federal** ha desarrollado un [Modelo Estratégico de Focalización del Dengue en Áreas Urbanas de México](https://fdzul.github.io/strategic_mod_den_targeting/) y un [manual para la identificación de los hotspots del dengue en áreas urbanas](https://fdzul.github.io/manual_hotspots/) que sirve como plataforma para que los directivos de salud de los tres niveles de gobierno (estatal, jurisdiccional y municipal) implementen sus programas anuales de prevención y control del dengue en su respectivo nivel de influencia.

El Modelo Estratégico de Focalización del Dengue en Áreas Urbanas de México, se base en la combinación de la identificación de los hotspots de la transmisión y la identificación de los hotspots de la abundancia del vector, para desarrollar una estratificación del riesgo en las áreas urbanas. 


## Modelo Estratégico de Focalización del Dengue en el área urbana de Chilpancingo de los Bravo 

### Identificación de los hotspots de transmisión del dengue

En el área urbana de la capital de estado se identifican los [hotspots de transmisión del dengue](https://fdzul.github.io/direccion_municipal_salud/#hotspots-de-los-casos). El 22% de área urbana de chilpancingo identificada como hotspots contribuyen con el 65% de la carga de la enfermedad. 

```{r, echo = FALSE, message = FALSE, warning = FALSE, fig.cap = "Hotspots de la Transmisión de Dengue en el área urbana de Chilpancingo de los Bravo", dpi = 600, warning = FALSE, fig.align = "center", out.height='100%', out.width = '100%', fig.show = "hold"}
htmltools::tags$iframe(src = "hotspots_dengue.html",
                       width = "100%", 
                       height = "700vh")
``` 

### Hotspots de las abundancias del vector

Así mismo, los [hotspots de las abundancias del vector](https://fdzul.github.io/direccion_municipal_salud/#hotspots-del-vector) visualizados en la Figura 4.3, presentan concordancia espacial con los [hotspots de transmisión del dengue](https://fdzul.github.io/direccion_municipal_salud/#hotspots-de-los-casos).

```{r, echo = FALSE, message = FALSE, fig.cap = "Hotspots de la abundancia del vector en el área urbana de Chilpancingo de los Bravo", dpi = 600, warning = FALSE, fig.align = "center",out.height = '100vh', out.width = '100%',fig.show = "hold"}

#
library(sf)
locality <- rgeomex::loc_inegi19_mx |>
    dplyr::filter(NOMGEO %in% c(similiars::find_most_similar_string("Chilapancingo de los Bravo", unique(NOMGEO))) &
                      CVE_ENT %in% c("12"))
#
load("C:/Users/felip/OneDrive/proyects/hotspots/8.RData/cases_hotspots_agebs19.RData")
cases_hotspots_agebs19 <- cases_hotspots_agebs19 |> sf::st_make_valid()
hotspots <- cases_hotspots_agebs19[locality |> sf::st_make_valid(),]

#
load("C:/Users/felip/OneDrive/proyects/spde_eggs_prediction/8.RData/eggs_hotspots_historic/12_guerrero/1203_029_chilpancingo_zinb1_k80_2013_2018_betas.RData")
################################
  # Step 1. define the function ##### 
    intensity_function <- function(x){
        y <- x |>
            dplyr::mutate(hotspots_binary = ifelse(hotspots == "Hotspots", 1, 0)) |>
            as.data.frame() |>
            dplyr::select(x, y, week, hotspots_binary) |>
            tidyr::pivot_wider(id_cols = c(x, y),
                               names_from = "week",
                               #names_prefix = "hotspots",
                               values_from = "hotspots_binary") |>
            as.data.frame() 
        
        y$intensity <- rowSums(y |> dplyr::select(-1, -2))
        y$per_intensity <- round((y$intensity/ncol(y |> dplyr::select(-1, -2, -intensity)))*100,digits = 1)
        y |> dplyr::select(x, y, intensity,per_intensity)
    }
    
    # step 2. apply the function ####
    x <- chilpancingo_spde_zinb1_betas_2013_2018 |>
        dplyr::group_by(year) |>
        tidyr::nest() |>
        dplyr::mutate(intensity = purrr::map(data,intensity_function)) |>
        dplyr::select(-data) |>
        tidyr::unnest(cols = c(intensity))
    
    
    # step 5 plot the map ####
    plotly::ggplotly(ggplot2::ggplot() +
        ggplot2::geom_tile(data = x,
                           ggplot2::aes(x = x,
                                        y = y,
                                        fill = intensity)) +
            #ggplot2::scale_fill_distiller(palette = input$variablespalette, direction = 1) +
            ggplot2::scale_fill_distiller(palette = "Blues", direction = 1) +
        ggplot2::geom_sf(data = locality,  
                         alpha = 1, 
                         fill = NA,
                         col = "black", 
                         lwd = 0.5) +
        ggplot2::geom_sf(data = hotspots |> dplyr::filter(intensity_gi > 0), 
                         fill = NA, 
                         alpha = 1, 
                         col = "darkgreen", 
                         lwd = 0.1) +
        ggplot2::facet_wrap(facets = "year") +
        ggplot2::theme_void() +
        ggplot2::theme(legend.position = "bottom") +
        ggplot2::theme(legend.key.size = ggplot2::unit(.8, "cm"),
                       legend.key.width = ggplot2::unit(.5,"cm"),
                       legend.margin= ggplot2::margin(0,0,0,0),
                       legend.box.margin= ggplot2::margin(-20,0,0,0)) +
        ggplot2::theme(legend.text = ggplot2::element_text(colour = "black",
                                                           face  = "bold"),
                       legend.title = ggplot2::element_text(colour = "darkred",
                                                            face  = "bold")) +
        ggplot2::theme(strip.text = ggplot2::element_text(size = 11,
                                                          face = "bold"))) |>
    plotly::layout(legend = list(orientation = 'h'))


```


### El Modelo Estratégico de Focalización del Dengue

El Modelo Estratégico de Focalización del Dengue en el área urbana de chilpancingo de los Bravo, basado en la identificación los hotspots de la transmisión de dengue y los hotspots de la abundancia del vector estratifican espacialmente el riesgo en los siguientes escenarios epidemiológicos.

1)  **Áreas con riesgo muy alto de tranmisión**. Áreas definidas como aquellas unidades espaciales (AGEBS) identificadas como hotspots de transmisión de dengue que presentan sobrelape espacial con los hotspots de la abundancia de huevos de *Ae. aegypti*.

2)  **Áreas con riesgo alto de transmisión**. Áreas identificadas como hotspots de transmisión de dengue.

3)  **Áreas con riesgo medio de transmisión**. Áreas identificadas como hotspots de transmisión de la abundancia de Huevos de *Ae. aegypti*.

4)  **Áreas con riesgo bajo de transmisión**. Áreas sin hotspots de ransmisión de dengue y áreas sin hotspot de la abundancias del vector.

```{r, echo = FALSE,fig.cap = "Mapa de riesgo en el área urbana de Chilpancingo"}
htmltools::tags$iframe(src = "map_risk.html",
                       width = "100%", 
                       height = "700vh")
```


## Retos 2021-2024

La implementación de programas de salud pública basados en evidencia y con enfoque de riesgo bajo un ambiente de limitación de recursos, constituyen importantes retos en el sector salud. En los programas de prevención y control del dengue, la implementación del **Modelo Estratégico de Focalización del Dengue en Áreas Urbanas** es el primer paso para implementar un programa de salud con enfoque de riesgo. La identificación de las áreas más importantes en el área urbana de la cabecera municipal de Chilpancingo, permitiría identificar no solo las colonias, sectores y manzanas más importantes sino también identificar los sitios públicos para focalizar las acciones de prevención y control del dengue.

Desarollar  e implementar un plan agresivo de prevención y control de la fauna nociva y los vectores transmisores de enfermedades paralelamente con un programa de prevención y control del dengue, es un reto de salud pública que lograría tener un impacto positivo en la carga de la enfermedad.



