# **<span style="color:#003300;">Matriz de Corresponsabilidad </span>** {#matriz-corresponsabilidad}

---

El Programa de Prevención y Control de la Fauna Nociva e Insectos Transmisores de Enfermedades en Sitios Públicos, dado que es una inovación del sistema municipal de salud, no opera en los tres órdenes de gobierno y su ambito de compentencia se cirscunscribe a los sitios públicos del municipio. Su estructura y organización se establece a travás la Secretaría de Salud Municipal, en donde se lleva a cabo la coordinación, el seguimiento, monitoreo  y evaluación de las estrategias y las acciones en los sitios públicos.

```{r, echo=FALSE}
tibble::tibble("Linea de Acción" = c("1.1. Generar y actualizar el patrón de sitios públicos del municipio de Chilpancingo de los Bravo",
                                     "1.2. Construir un sistema de información geográfica de los sitios públicos del municipio de Chilpancingo de los Bravo"),
                    "Regulación Sanitaria" = c("SI", "SI"),
                    "Promoción de la Salud" = c("NO", "SI"),
                    "Epidemiología" = c("NO", "SI"),
                    "Vectores" = c("NO", "SI")) |>
  kableExtra::kable(caption = "**Estrategia 1. Generar y actualizar el patrón de sitios públicos del municipio de Chilpancingo de los Bravo**") |>
  kableExtra::kable_classic()
```


```{r, echo=FALSE}
tibble::tibble("Linea de Acción" = c("2.1. Actualizar el catálogo de las empresas controladoras de plagas del municipio de Chilpancingo de los Bravo",
                                     "2.2. Aplicar una encuesta sobre uso y aplicación de insecticidas al personal de las empresas controladoras de plagas del municipio de Chilpancingo de los Bravo","2.3. Realizar una programa de educación continua sobre uso y aplicación de insecticidas en salud pública dirigido al personal de las empresas controladoras de plagas del municipio de Chilpancingo de los Bravo",
                                     "2.4. Construir un sistema de información geográfica de las empresas controladoras de plagas del municipio de Chilpancingo de los Bravo"),
                    "Regulación Sanitaria" = c("SI", "SI", "SI", "NO"),
                    "Promoción de la Salud" = c("NO", "NO", "NO", "SI"),
                    "Epidemiología" = c("NO", "NO", "NO", "SI"),
                    "Vectores" = c("NO", "SI", "SI", "SI")) |>
  kableExtra::kable(caption = "**Estrategia 2. Generar y actualizar el patrón de las empresas controladoras de plagas del municipio de Chilpancingo de los Bravo**") |>
  kableExtra::kable_classic()
```
