# **<span style="color:#003300;">Matriz de Corresponsabilidad </span>** {#matriz-corresponsabilidad}

---

El Programa de Prevención y Control de la Fauna Nociva e Insectos Transmisores de Enfermedades en Sitios Públicos, dado que es una inovación del sistema municipal de salud, no opera en los tres órdenes de gobierno y su ambito de compentencia se cirscunscribe a los sitios públicos del municipio. Su estructura y organización se establece a travás la Secretaría de Salud Municipal, en donde se lleva a cabo la coordinación, el seguimiento, monitoreo  y evaluación de las estrategias y las acciones en los sitios públicos.

**Estrategía I**
```{r, echo=FALSE}
tibble::tibble("Linea de Acción" = c("1.1. Generar y actualizar el patrón de sitios públicos del municipio de Chilpancingo de los Bravo",
                                     "1.2. Construir un sistema de información geográfica de los sitios públicos del municipio de Chilpancingo de los Bravo"),
                    "Regulación Sanitaria" = c("SI", "SI"),
                    "Promoción de la Salud" = c("NO", "SI"),
                    "Epidemiología" = c("NO", "SI"),
                    "Vectores" = c("NO", "SI")) |>
  kableExtra::kable(caption = "**Generar y actualizar el patrón de sitios públicos del municipio de Chilpancingo de los Bravo**") |>
  kableExtra::kable_classic()
```

**Estrategía II**
```{r, echo=FALSE}
tibble::tibble("Linea de Acción" = c("2.1. Actualizar el catálogo de las empresas controladoras de plagas del municipio de Chilpancingo de los Bravo",
                                     "2.2. Aplicar una encuesta sobre uso y aplicación de insecticidas al personal de las empresas controladoras de plagas del municipio de Chilpancingo de los Bravo","2.3. Realizar una programa de educación continua sobre uso y aplicación de insecticidas en salud pública dirigido al personal de las empresas controladoras de plagas del municipio de Chilpancingo de los Bravo",
                                     "2.4. Construir un sistema de información geográfica de las empresas controladoras de plagas del municipio de Chilpancingo de los Bravo"),
                    "Regulación Sanitaria" = c("SI", "SI", "SI", "NO"),
                    "Promoción de la Salud" = c("NO", "NO", "NO", "SI"),
                    "Epidemiología" = c("NO", "NO", "NO", "SI"),
                    "Vectores" = c("NO", "SI", "SI", "SI")) |>
  kableExtra::kable(caption = "**Generar y actualizar el patrón de las empresas controladoras de plagas del municipio de Chilpancingo de los Bravo**") |>
  kableExtra::kable_classic()
```


**Estrategía III**
```{r, echo=FALSE}
tibble::tibble("Linea de Acción" = c("3.1. Realizar el análisis espacial para identificar los hotspots de la transmisión de dengue en el área urbana de la cabecera municipal de Chilpancingo de los Bravo",
                                     "3.2. Identificar sitios públicos dentro del área hotspots del municipio de Chilpancingo de los Bravo"),
                    "Regulación Sanitaria" = c("NO", "SI"),
                    "Promoción de la Salud" = c("NO", "NO"),
                    "Epidemiología" = c("SI", "SI"),
                    "Vectores" = c("SI", "SI")) |>
  kableExtra::kable(caption = "**Identificar los hotspots de la transmisión de dengue en el área urbana de la cabecera municipal de Chilpancingo de los Bravo**") |>
  kableExtra::kable_classic()
```

**Estrategía IV**
```{r, echo=FALSE}
tibble::tibble("Linea de Acción" = c("4.1. Aplicar rociado residual en sitios públicos del municipio de Chilpancingo de los Bravo",
                                     "4.2. Aplicar nebulización en frio en sitios públicos del municipio de Chilpancingo de los Bravo", "4.3. Instalar trampas de roedores en sitios públicos del municipio de Chilpancingo de los Bravo",
                                     "4.4. Instalar trampas pegajosas en sitios públicos del municipio de Chilpancingo de los Bravo", "4.5. Instalar trampas de luz en sitios públicos del municipio de Chilpancingo de los Bravo"),
                    "Regulación Sanitaria" = c("SI", "SI", "SI", "SI", "SI"),
                    "Promoción de la Salud" = c("SI", "SI", "SI", "SI", "SI"),
                    "Epidemiología" = c("NO", "NO", "NO", "SI", "SI"),
                    "Vectores" = c("SI", "SI", "SI", "SI", "SI")) |>
  kableExtra::kable(caption = "**Realizar el control integral de la fauna nociva y insectos transmisores de enfermedades**") |>
  kableExtra::kable_classic()
```

**Estrategía V**
```{r, echo=FALSE}
tibble::tibble("Linea de Acción" = c("5.1. Certificar a los sitios públicos del municipio de Chilpancingo de los Bravo como áreas limpias y libres de larvas y adultos del vector del dengue",
                                     "5.2. Realizar el monitoreo entomológico de dipteros de importancia médica en los sitios públicos del municipio de Chilpancingo de los Bravo", "5.3. Realizar el monitoreo roedores en los sitios públicos del municipio de Chilpancingo de los Bravo", "5.4. Realizar pruebas biológicas de pared en los sitios públicos del municipio de Chilpancingo de los Bravo",
                                     "5.5. Realizar pruebas biológicas de jaulas en los sitios públicos del municipio de Chilpancingo de los Bravo"),
                    "Regulación Sanitaria" = c("SI", "SI", "SI", "SI", "SI"),
                    "Promoción de la Salud" = c("SI", "SI", "SI", "SI", "SI"),
                    "Epidemiología" = c("NO", "NO", "NO", "SI", "SI"),
                    "Vectores" = c("SI", "SI", "SI", "SI", "SI")) |>
  kableExtra::kable(caption = "**Evaluar la efectividad del control de plagas en los sitios públicos del municipio de Chilpancingo de los Bravo**") |>
  kableExtra::kable_classic()
```
